【裁判字號】    98,台上,7609
【裁判日期】    981217
【裁判案由】    妨害自由
【裁判全文】
最高法院刑事判決            九十八年度台上字第七六０九號
上  訴  人  台灣高等法院檢察署檢察官
上  訴  人
即  被  告  甲○○
選任辯護人  黃宋丞律師
            莊柏林律師
            劉鴻基律師
上列上訴人等因被告妨害自由案件，不服台灣高等法院中華民國
九十八年七月二十三日第二審判決（九十七年度上訴字第五０三
五號，起訴案號：台灣新竹地方法院檢察署九十四年度偵字第一
八六八、二四五八、二九二五、三０三七號），提起上訴，本院
判決如下：
    主  文
上訴駁回。
    理  由
按刑事訴訟法第三百七十七條規定：上訴於第三審法院，非以判
決違背法令為理由，不得為之。是提起第三審上訴，應以原判決
違背法令為理由，係屬法定要件。如果上訴理由書狀並未依據卷
內訴訟資料，具體指摘原判決不適用何種法則或如何適用不當，
或所指摘原判決違法情事，顯與法律規定得為第三審上訴理由之
違法情形，不相適合時，均應認其上訴為違背法律上之程式，予
以駁回。本件原審經審理結果，認為上訴人即被告甲○○因承包
桃園縣農田水利綜合大樓及南投縣政府縣政中心辦公大樓興建工
程之事，認另一承包商即被害人乙○○積欠其逾新台幣（下同）
三億元之工程款債務未償，而其需款孔急，竟與第一審共同被告
謝鵬郎（第一審通緝中）、陳德、陳志權、張榮、張志豪、
黃文桓（除謝鵬郎外，餘均由第一審依妨害自由罪判刑確定）共
同自新竹市○○街向日葵大樓旁，將乙○○強押上車，載往拘禁
於台中市○○街二五一號一樓屋內，而剝奪其行動自由，嗣經乙
○○討價並託由友人黃政勇依指示交付二千二百萬元，由陳志權
等人前往約定地點取得後，甫返回該拘禁處所即遭不詳姓名者搶
走款項，看守乙○○之正犯謝鵬郎等誤為警方查緝而逃逸躲避，
乙○○見狀始自行脫困等情，犯行明確，因而撤銷第一審關於論
被告以擄人勒贖累犯罪刑之科刑判決，於為刑法新舊比較後，變
更檢察官起訴書所引應適用之法條，改判論被告以共同私行拘禁
累犯罪刑（處有期徒刑四年，減為有期徒刑二年，及為相關沒收
之宣告）。已詳敘其調查、取捨證據之結果及憑以認定犯罪事實
之心證理由。並就被告否認犯行之供詞及其所辯各語認非可採，
予以論述及指駁。從形式上觀察，原判決尚無足以影響判決結果
之違背法令情形存在。檢察官上訴意旨略稱：(1)依乙○○所提出
收款證明、協議書及切結書等，足證被告與乙○○間有關承包上
揭工程之債權債務，均已結算完畢，原判決並未逐一詳述如何不
足證明被告有不法得財之意思，卻認尚未結算完畢，其論斷違背
經驗法則及論理法則，並有理由不備之違法。(2)證人郭隆偉及曾
慶崇之證詞，全係聽聞被告片面轉述乙○○積欠其款項，屬傳聞
證據，無證據價值；且依證人李明鏡之證述，係就其對被告之債
權轉投資於被告承包上揭工程之股份，並非與乙○○三人合夥施
作。原判決俱執為被告有利之認定，違背證據法則，且有理由不
備、理由矛盾之違法等語。被告上訴意旨略稱：(1)檢察官於第一
審已捨棄乙○○警詢供述之證據能力，原判決未將之排除，其採
證違法。(2)依全案卷證，被告並無參與強制、拘禁乙○○犯行之
實行，依修正後刑法第二十八條之規定，並不成立共同正犯，自
較有利，原判決卻適用行為時之舊法，並量處較其他正犯為重之
刑度，有理由矛盾及量刑違背衡平之違法。(3)張榮等人將乙○
○押至台中市後，尚須打電話問陳德等人要帶乙○○至何處，
足見並非自始計畫強制、拘禁乙○○，被告亦無何犯意聯絡；況
陳志權、陳德均稱被告不知強押乙○○之事，且被告曾要求陳
德等放乙○○回家，為乙○○及陳德所不否認。原判決不採
各該有利被告之證據，並未說明理由，有理由不備之違法。(4)被
告係委託謝鵬郎等人與乙○○對帳索債，並受邀出資租車，且謝
鵬郎係主動介入處理債務，有其供述可稽；被告對乙○○遭拘禁
，亦感意外，但因畏於謝鵬郎等人之背景而不敢阻止，並胡亂詢
問後即匆忙離去，未對乙○○恫嚇。原判決認被告亦為共同正犯
，違背經驗、論理法則，及有理由不備之違法。(5)證人乙○○、
江清標及共同正犯謝鵬郎等人在偵查中之供述，均未經被告反對
詰問，原判決採為斷罪證據，但未說明何以較審判中所述具可信
性，有理由不備之違法。(6)依卷附行動電話通聯紀錄，足認謝鵬
郎所有0000000000號行動電話為其與其他正犯聯絡之
供犯罪所用之物，原判決未予宣告沒收，有不適用法則之違法。
(7)張榮確係搶走上開二千二百萬元現款之人，有陳志權之供述
及路口監視錄影光碟可憑；黃政勇交款時，曾與陳志權交談，有
其等之供述可稽，足見並非以丟包方式交款。原審未為查明，有
調查未盡之違法等語。惟查：(一)、原判決並未引用乙○○之警詢
供述為證據，自無該部分採證適法性之問題。而證人乙○○、江
清標、廖常亨、李明鏡、黃政勇、許巧旻、曾慶崇、謝鵬郎、陳
志權、張志豪、黃文桓、張榮於偵查中之證詞，業經具結，且
予被告及其選任辯護人詰問之機會，復於審判中經行人證之交互
詰問程序（江清標、廖常亨部分除外），有偵查中訊問筆錄及第
一、二審審判筆錄可查，並無顯有不可信之情況，原判決採為論
斷證據，依刑事訴訟法第一百五十九條之一第二項之規定，自難
謂違誤。(二)、採證認事、取捨證據及證據證明力之判斷，乃事實
審法院之職權，苟其採證認事之論斷無違證據法則，即不容任意
指為違法。原判決對於被告否認其為本件剝奪乙○○行動自由之
共同正犯，所辯：伊僅係委託謝鵬郎、陳德等人與乙○○對帳
，並未與謝鵬郎等人共謀挾持乙○○至台中市拘禁，謝鵬郎等人
向乙○○索取二千二百萬元，非伊委託範圍，與伊無涉云云，並
無足採，及被告所為祇成立刑法第三百零二條第一項之私行拘禁
罪，與起訴書所載擄人勒贖罪之要件，尚非該當，業經敘明：(1)
本件由張榮、陳德駕駛，供其等與共同正犯陳志權等人強押
乙○○至台中市拘禁，所用廂型車（牌照 8768-HV號）及小客車
（牌照 2Q-9622號），均係被告以其名義所租用，為被告所供承
，參以：陳德於原審證陳：被告知道伊等租這輛廂型車是要去
找乙○○的，當初是謝鵬郎叫被告帶伊等去租車的，伊曾聽謝鵬
郎說若要到錢，各分一半等語；被告並供承其於乙○○遭正犯陳
志權等人強押至台中市○○街二五一號一樓屋內拘禁期間，曾到
場目睹其遭人以手銬銬住椅腳及手腕，仍向其要求給付工程款未
果之情無訛；且據乙○○於偵、審中供稱：伊曾叫被告說趕快放
伊走，被告說伊現在賣給他了，沒有權利，然後就走了，其意思
是沒有辦法救伊等語，此與陳志權於第一審證述：「那時候被告
要走的時候，乙○○有跟甲○○說你不要走，有事我們老朋友再
講，甲○○說我找你好幾次，你都不理我，害我跟很多下包的錢
無法處理，甲○○當時跟乙○○講到好像在哭。這個二千二百萬
（元）是甲○○走了之後，甲○○交代陳德處理，他有跟乙○
○說，帳你跟陳德他們處理就好，說他已經委託陳德他們了
。……當時甲○○要走了，乙○○還叫甲○○不要走，有事情慢
慢說，甲○○就說這些帳已經交給陳德他們處理了，要乙○○
跟陳德他們談，然後甲○○就走了。」等語，及張榮證述：
被告到場見乙○○時，「乙○○是跟甲○○說先讓他回去，他回
去看怎樣再和甲○○處理，甲○○跟謝鵬郎說的意思就是乙○○
都會呼弄人家，很會賴皮，他如果回去就不會處理，甲○○就說
他現在這個債權債務全部都委託謝鵬郎跟陳德他們處理，意思
是叫乙○○跟陳德、謝鵬郎他們談，談到後來告訴人願意以二
千二百萬元處理。」等語一致。被告見乙○○遭人以手銬銬住椅
腳及手腕時，不僅未向陳德等人加以詢問，更對乙○○之求救
置之不理，足見其確與陳德、謝鵬郎等共謀挾持乙○○後以拘
禁為索債之手段，被告與謝鵬郎、陳德、陳志權、張榮、張
志豪、黃文桓等人彼此間，有犯意聯絡及行為分擔之事實，均為
共同正犯。被告上揭所辯，要為卸責之詞，不可採信。(2)被告前
曾與乙○○間合作上揭工程，有其等分別提出之合作協議書、包
商估價單、工程預算單、工程合約、工程決算書、工程追加協議
書等可資認定。雖乙○○提出收款證明，主張各該工程款均已結
算完畢，然據證人即被告原委任處理本件債務之律師郭隆偉於第
一審供證：被告前曾委託伊處理其與他人合資工程案件帳目不清
之問題，要求發函查帳，但因未取得工程原始憑證及被告無力繳
納訴訟費用，致未採取進一步之訴訟途徑各情；而被告曾於民國
九十四年二月十六日乙○○遭強押、拘禁當日，致電李明鏡通知
其與乙○○會帳一節，亦據李明鏡證述確有其事；另參酌證人曾
慶崇（被告前委託處理其與乙○○間債務之律師）、溫欽彥（乙
○○前委託處理其與被告間債務之律師）、張榮（於第一審證
述：被告到拘禁現場與乙○○對帳，乙○○表示有欠被告，是幾
千萬元）、陳志權（與甲○○證述內容大致相同）之證詞等，足
認被告主觀上始終認前述工程所獲利潤未據實核算分配，遂長達
四年來持續要求乙○○對帳，縱係以非法手段予以私行拘禁，目
的在迫使乙○○交付款項，並非出於使乙○○以財物取贖人身之
意或為自己不法所有之意思，其所為係犯刑法第三百零二條第一
項之私行拘禁罪，公訴人認被告係犯刑法第三百四十七條第一項
擄人勒贖罪，容有未當，應變更起訴法條各等情。俱憑卷證逐一
審認、論駁綦詳。其推理論斷衡諸經驗及論理等證據法則皆無違
背，即不容指為違法。被告主觀上並無不法所有之意圖，既經原
判決論斷明確，其論被告以刑法第三百零二條第一項之私行拘禁
罪，即非有違誤；至於被告與乙○○間債權、債務之實際情況為
何，屬其等間民事糾葛之另一問題，原判決對於該債權、債務關
係認定之正確與否，與得執為第三審上訴理由之違法情形，並不
相當。(三)、原判決並未認定謝鵬郎有以其所有門號000000
0000號行動電話，作為與其他正犯聯絡之供犯罪所用，又非
屬違禁物等法定應沒收之物，因而未予宣告沒收，於法自無不合
。況沒收供犯罪所用或預備之物，對被告及其共同正犯而言，係
屬不利益之事項，被告執此而為指摘，有違被告應為自己之利益
請求救濟之上訴制度本旨，自非適法之第三審上訴理由。又依原
判決事實之認定，被告與其他正犯，係以剝奪乙○○行動自由之
方式迫使其交付二千二百萬元，得手後始遭不詳姓名之人搶走款
項，至其間受託出面之黃政勇是否以丟包方式交付財物，及張榮
是否為該搶走現款之人，俱與被告所犯妨害自由罪基本構成要
件之認定無涉，亦不得執原判決關於該枝節部分認定之是否允洽
，作為適法之第三審上訴理由。(四)、被告行為後，刑法業於九十
四年二月二日修正公布，並於九十五年七月一日施行。修正後刑
法第二條第一項規定：「行為後法律有變更者，適用行為時之法
律。但行為後之法律有利於行為人者，適用最有利於行為人之法
律。」即由修正前之「從新從輕」原則，改採「從舊從輕」原則
，以與刑法第一條罪刑法定主義契合，並貫徹法律禁止溯及既往
原則。依原判決之認定，被告係先與其他正犯謀議強押、拘禁乙
○○以索債，並租賃車輛供其他正犯使用，而推由其他正犯實行
犯罪之行為等情，則被告之行為，不論依修正前或修正後刑法第
二十八條之規定，均成立共同正犯，自難謂修正後之規定為有利
於被告。被告上訴意旨主張依修正後刑法第二十八條，其不應論
為共同正犯云云，殊不足取。執此指摘，仍非第三審上訴之合法
理由。(五)、量刑輕重，係屬事實審法院得依職權自由裁量之事項
，苟其量刑已以行為人之責任為基礎，並斟酌刑法第五十七條各
款所列情狀而未逾越法定刑度，不得遽指為違法。原判決已說明
其審酌量刑之情形，及在法定刑度內而為量刑，並無逾越法律規
定範圍或濫用權限情事，被告上訴意旨指原審量刑過重，自屬誤
會。經核檢察官及被告上訴意旨，俱係置原判決所為明白論斷於
不顧，仍持已為原判決指駁之陳詞，專憑己意再事爭執，或任意
指摘原判決違法，難認已符合首揭法定之第三審上訴要件。本件
上訴違背法律上之程式，應予駁回。
據上論結，應依刑事訴訟法第三百九十五條前段，判決如主文。
中    華    民    國  九十八  年  十二    月   十七   日
                      最高法院刑事第九庭
                          審判長法官  邵  燕  玲
                                法官  李  伯  道
                                法官  孫  增  同
                                法官  李  英  勇
                                法官  蔡  名  曜
      本件正本證明與原本無異
                                      書  記  官
中    華    民    國  九十八  年  十二    月  二十二  日
                                                      R


司法院資訊處製作；財團法人民間司法改革基金會備份。
